臺灣屏東地方法院民事判決　九十二年度訴字第四七一號
　　原　　　告　甲○○
　　訴訟代理人　乙○○
　　被　　　告　丙○○
　　　　　　　　戊○○
　　　　　　　　丁○○
　　兼
　　訴訟代理人　庚○○
　　　　　　　　原名己○○）.
　　被　　　告　辛○○　　　　.
右當事人間變更起造人事件，本院於民國九十三年一月八日言詞辯論終結，判決如下
：
    主      文
原告之訴駁回。
訴訟費用由原告負擔。
    事實及理由
一、按訴狀送達後，原告不得將原訴變更或追加他訴。但有請求之基礎事實同一之情
    形者，不在此限，民事訴訟法第二百五十五條第一項但書第二款定有明文。本件
    原告起訴時，原以鍾政夫（即鍾政嘉）、丙○○二人為被告，嗣訴訟進行中對鍾
    政夫撤回起訴，另追加庚○○、辛○○、戊○○、丁○○等四人為被告，依原告
    起訴時主張之事實，就被告丙○○部分係主張為契約相對人鍾政夫用以登記做系
    爭房屋起造人之人頭，嗣因訴訟進行中，又認為庚○○、辛○○、戊○○、丁○○亦為鍾政夫所使用之人頭，乃追加四人為被告，其請求之基礎事實與對被告丙○○起訴部分堪認為同一，依前開規定應予准許，合先敘明。
二、原告主張：原告於民國八十四年四月二十二日與訴外人鍾政夫簽訂合建契約，由
    原告提供所有坐落屏東縣內埔鄉○○段九七－四一七號土地予鍾政夫出資興建二
    樓半連棟樓房十棟，雙方約定由原告分配三棟、鍾政夫分配七棟，貸款各自就分
    得部分辦理，原告應於第一層完成時，將基地分割過戶予鍾政夫指定之起造人，
    全部工程應於八十五年八月三十日前完成，遲延達三個月契約即解除，由原告沒
    收保證金及已完成之地上物，收回土地，嗣鍾政夫申請以被告等人名義登記為所
    分配七棟房屋之起造人後，卻未於約定期限完工，經鍾政夫簽立切結書予原告，
    將工期延展至八十五年十二月三十一日，然屆期仍未完成，雙方契約關係即因而
    消滅，又被告等與原告間並無任何契約關係卻登記為起造人，爰基於上開訟爭事
    實，請求本院適用法律關係，判命被告等偕同將起造人名義變更為原告。並聲明
    ：被告等應偕同將坐落在上開土地上興建連棟式住宅公寓計七棟之起造人辦理變
    更為原告名義。
三、被告答辯：本件係訴外人鍾政夫與原告合建契約履行中，因資金不夠，由被告庚○○（原名己○○，九十二年一月二十八日改名庚○○，詳本院卷第一０三頁戶
    籍謄本）、辛○○二人於八十五年四月二十二日承接繼續興建，並將原歸鍾政夫
    分配取得之房屋起造人名義變更為被告等人，嗣因原告遲未依約將土地分割過戶
    乃延宕至今無法完成。並聲明：原告之訴駁回。
四、原告起訴主張於八十四年四月二十二日與訴外人鍾政夫簽訂合建契約，由鍾政夫
    出資在原告所有上開土地興建二樓半連棟樓房十棟，雙方約定由原告分配三棟、
    鍾政夫分配七棟，貸款各自就分得部分辦理，原告應於第一層完成時，將基地分
    割過戶予鍾政夫指定之起造人，全部工程應於八十五年八月三十日完工，遲延達
    三個月契約即解除，由原告沒收保證金及已完成之地上物，收回土地，惟因鍾政
    夫未能於期限內完工，乃簽立切結書予原告，將工期展延至八十五年十二月三十
    一日，然屆期至今仍未完成等情，除為被告所不爭執，並有合建契約書、切結書
    、土地登記謄本各一份、現場照片九幀及本院向屏東縣政府調得系爭十棟公寓之
    建造執照相關資料在卷可稽，堪信為真。被告等雖抗辯被告鍾瀚承、辛○○於八
    十五年四月二十二日，系爭合建契約尚未展延前，即與訴外人鍾政夫合意受讓該
    契約權利而成為契約當事人等語，然此為原告所否認，被告復不能舉證證明所稱
    契約讓與已經合法生效，其所言即不可採。今系爭契約第十條第五款既約定：「
    乙方（即鍾政夫）未如期完工時，每逾一日應給付甲方違約金新臺幣一千元，遲
    延三個月即解除契約，甲方即沒收保證金．．．」，而非「遲延三個月，甲方得
    解除契約」等語，依其文意，雙方定約之真意顯係以遲延三個月做為契約解除條
    件，不待當事人另行主張，而上開原告提出鍾政夫出具之切結書除完工時間外，
    就屆期之效果既未另做限制，自應解為除將原三個月之解除條件變更、展延至八
    十五年十二月三十一日外，其餘均延續原契約條件，則原告主張該契約已於八十
    五年十二月三十一日展期期限屆滿時消滅，堪予採取。
五、經查，原告提出上開事實，並主張前揭與訴外人鍾政夫簽立合建契約之性質為互
    易契約，然未具體陳明其對被告等請求之法律依據，僅表明願由本院據該事實審
    酌法律關係而為其勝訴判決之意旨。則本件首應確定者係：(一)系爭合建契約書之
    法律性質為何？系爭房屋於該契約消滅時，是否已經具備獨立不動產之要件？(二)
    依原告主張之訟爭事實，其可據以為本件請求依據之法律關係為何？
  (一)系爭合建契約書之法律性質為何？系爭房屋於該契約消滅時，是否已經具備獨立
    不動產之要件？
  1.按法院就原告所主張起訴原因之事實判斷，其法律上之效果，不受其所述法律見
    解之拘束，土地所有權人提供土地由建築商出資合作建屋，其契約之性質如何，
    應依契約內容而定，不能一概而論。如契約當事人於訂約時言明，須俟房屋建竣
    後，始將應分歸地主之房屋與分歸建築商之基地，互易所有權者，固屬互易契約
    。惟如契約內言明，建築商向地主承攬完成一定之工作，而將地主應給與之報酬
    ，充作買受分歸建築商之房屋部分基地之價款，則係屬買賣與承攬之混合契約。
    至若契約訂明各就分得房屋以自己名義領取建造執照，就地主分得部分而言，認
    該房屋之原始所有人為地主，地主與建築商就此部分之關係為承攬契約，最高法
    院七十四年度臺上字第八八二號、六十九年度臺上字第三六四四號判決、司法院
    七十二年二月二十二日，廳民一字第０一一九號函附研究意見可資參照。
  2.本件原告固主張伊與訴外人鍾政夫簽訂上開合建契約之性質為互易契約，然其契
    約內容既約定由地主即原告提供土地，建商即訴外人鍾政夫負責出資興建（詳本
    院卷第八頁系爭契約第一條），合建之房屋由原告分配三棟、鍾政夫分配七棟（
    詳本院卷第八頁系爭契約第二條），雙方各自指定起造人領取建造執照，並各就
    分得部分向銀行貸款（詳本院卷第十頁系爭契約第十三條、第九條手寫增訂附註
    、第九頁第五條前段及手寫增訂後段），地主即原告並應於第一層完成時，將所
    提供之基地分割過戶予建商指定之起造人或委建戶（詳本院卷第十頁系爭契約第
    十三條），另依上開屏東縣政府提供該十棟房屋，執照字號依序為八十四年屏建
    管字第一一七三一號至一一七四０號之建造執照資料中，確有字號分別為八十四
    年屏建管字第一一七三三號、第一一七三八號、第一一七四０號等三筆，自始即
    登記以原告甲○○為起造人（詳本院卷另存證物袋），揆諸前揭說明，上開合建
    契約之性質應認係承攬契約，亦即：承攬人即訴外人鍾政夫以連工帶料之方式，
    承攬以原告為起造人而自始特定之上開三棟房屋，定作人即原告則以分割並移轉
    建商另行興建七棟房屋之基地所有權做為承攬報酬。
  3.次按「系爭房屋原計畫蓋建二樓，而建築之程度，二樓結構業已完成，僅門窗尚
    未裝設及內部裝潢尚未完成，此項尚未完全竣工之房屋，已足避風雨，可達經濟
    上之使用目的，即成為獨立之不動產。上訴人向被上訴人買受系爭房屋，依民法
    第七百五十八條規定，自須辦理所有權移轉登記手續，始能取得系爭房屋之所有
    權，不能以行政上變更起造人名義之方式，取得系爭房屋之所有權。」最高法院
    七０年臺上字第二二二一號判例參照。
  4.本件原告與訴外人鍾政夫簽訂上開契約關係消滅之原因，係因雙方當事人協議由
    訴外人鍾政夫簽具切結書予原告，延長期限至八十五年十二月三十一日，俟屆期
    仍未完工而消滅，其契約消滅時，系爭房屋完成之進度已經與庭呈現場照片呈現
    之情形相當等情，業據原告陳明在卷（詳本院卷第九十八頁筆錄），並提出前引
    切結書、現場照片以實其說。今依該等照片及所附說明觀之，系爭房屋除門窗尚
    未裝置、未接水電、內部裝潢、樓梯扶手、地板鋪面尚未進行外，不僅結構均已
    完成，外觀包括外牆丁掛、陽台護欄猶已經全部施作妥當，參諸前揭說明，顯然
    具備獨立不動產之要件，已非土地之成分，其所有權移轉猶不得以行政上變更起
    造人名義方式為之。
  (二)本件原告請求所依據之法律關係為何？
    綜觀原告前揭就全部事實所為之陳述，本院認其所主張之法律關係應包括1.契約
    消滅後之回復原狀及賠償請求權；2.不當得利返還請求權；3.物上妨害排除請求
    權。茲就原告以此等請求權向被告等為上開請求有無理由，析論如后：
  1.契約消滅後之回復原狀及賠償請求權－
    (1)系爭承攬契約係原告與訴外人鍾政夫簽訂，被告等與原告間並無任何契約關係
      ，已如前述，依債權契約效力相對性原則，原告本於自己與第三人間契約所生
      之法律關係逕向被告請求，於法已屬無據。
    (2)原告雖主張被告等均為其契約相對人即訴外人鍾政夫用以登記為系爭七棟房屋
      起造人之人頭云云，惟該七棟房屋建造執照最後登記之起造人除被告辛○○二
      筆（八十四年屏建管字第一一七三六號、第一一七三九號）、己○○（即庚○○）二筆（八十四年屏建管字第一一七三二號、第一一七三四號）、丙○○一
      筆（八十四年屏建管字第一一七三七號）、戊○○一筆（八十四年屏建管字第
      一一七三一號），並無以被告丁○○名義登記者，卻另有八十四年屏建管字第
      一一七三五號登記起造人為訴外人蘇陳月美（見本院卷另存證物袋建造執照資
      料），非原告起訴效力所及者外，原告既未舉證證明其債務人即訴外人鍾政夫
      對被告辛○○、庚○○、丙○○、戊○○等人有何請求權可供原告本於債權人
      之地位代位行使，今依前開承攬契約之性質，鍾政夫興建該依約分配予自己之
      七棟房屋復不能認為係原告定作之承攬契約標的物，依全契約意旨，其同時記
      載於契約內之地位，僅在特定原告依約應履行分割移轉該房屋坐落基地所有權
      給付義務以為承攬報酬之範圍，並授權鍾政夫在受領給付前，得預先使用其土
      地建屋而已，是除有其他積極事證可認契約雙方當事人確有以此部分併做違約
      處罰之給付外，依例外從嚴之法理，該契約第十條第五款規定原告於契約消滅
      後，得「沒收保證金及已完成地上物，收回土地」等語，自應解為沒收訴外人
      鍾政夫所繳契約保證金及所承攬施作標的，即依約應分配予原告該三棟房屋範
      圍之地上物，並收回原授權使用之土地而已，尚不及於承攬施作標的物以外，
      依約係分配予鍾政夫，嗣並已具備獨立不動產性質之七棟房屋部分，則原告本
      於契約消滅後之回復原狀及賠償請求權向被告等為上開請求，即屬無據。
  2.不當得利返還請求權－
    現行民法上所稱不當得利之意義與效力，係指「無法律上之原因而受利益，致他
    人受損害者，應返還其利益。雖有法律上之原因，而其後已不存在者，亦同。」
    民法第一百七十九條定有明文，其要件中所稱之利益及損害，係指財產上或具有
    財產價值者而言。依建築法第十二條第一項規定：「本法所稱建築物之起造人，
    為建造該建築物之申請人．．．」，土地登記規則第七十九條第一項第二款規定
    ：「申請建物所有權第一次登記．．．有下列情形之一者，並應附其他相關文件
    ：．．．二申請人非起造人時，應檢具移轉契約書或其他證明文件。」等條文意
    旨，並參酌前引實務見解，則所謂起造人名義既屬營建主管機關為便於行政管理
    所為之登記，建造執照登記之起造人充其量亦僅具有程序上推定為出資建造該建
    物者之效力，並非在實體上擬制（視為）原始取得所有權之人。質言之，物權法
    定主義既為現行民法之基本原則，就物權之發生、取得，不論為原始或既受取得
    ，均以法律明文規定者為限，行政法上關於第一次建物（保存）登記既非法定創
    設物權之方式，其登記名義人尚不能因而無中生有，逕發生取得或創設不動產物
    權之效力，遑論建築行政管理上起造人名義登記，是就該等事項之記載縱與實際
    不符，對真正權利人亦僅發生在程序上不受推定保護之效力，尚不生實體法上權
    利得喪變更之結果，自難認係上開條文所規範之財產上利益，況原告亦不能舉證
    說明其因被告等登記為系爭七棟房屋起造人究受有何種財產上之損害，本件即無
    成立不當得利之可言。
  3.物上妨害排除請求權－
    按所有人對於妨害其所有權者，得請求除去之，民法第七百六十七條中段定有明
    文。依條文意旨，其得以主張該權利之人除限於物之所有人外，並以其所有權之
    行使受有妨害者，始得對該妨害之人行使之。本件系爭七棟房屋坐落之基地固為
    原告所有，然依前揭契約意旨，該部分之房屋既非訴外人鍾政夫本於承攬關係為
    原告施作，嗣具備獨立不動產之要件，依法亦已由出資之原始興建人創設取得，
    縱有物權變動，亦屬完成第一次登記後，藉所有權移轉登記而辦理之事，尚非以
    行政上變更起造人名義能取得其所有權，此觀前引最高法院判例意旨自明。是原
    告既非該房屋原始所有人，復不能證明訴外人上開為求延展工期而書立切結書所
    承諾逾期「願意拋棄一切之權利」之範圍，除該承攬施作標的物即原告依約應分
    配三棟房屋以外，尚包括嗣已經具備獨立不動產性質之另七棟房屋所有權，遑論
    其所有權縱經拋棄，亦非當然能認為由原告取得，矧起造人名義既僅為主管機關
    實施行政管理所為之登記，規範上與其物所有權之得喪變更無關，已如前述，實
    質上亦不影響事實上使用、收益及處分等所有權權能之行使，則原告主張依物上
    妨害排除請求權，請求被告等偕同辦理起造人名義之變更，於法即有未合。
六、綜上所述，原告既不得依契約消滅後之回復原狀及賠償請求權、不當得利返還請
    求權及物上妨害排除請求權，向被告等為上開請求，復不能提出其他可資主張之
    法律關係，從而，本件原告起訴請求被告偕同辦理變更系爭房屋起造人名義，為
    無理由，應予駁回。
七、本件事證已臻明確，兩造其餘主張及立證方法，核與判決結果不生影響，爰不予
    一一論列，附此敘明。
八、據上論斷，本件原告之訴為無理由，依民事訴訟法第七十八條，判決如主文。
中　　　華　　　民　　　國　　九十三　　年　　　一　　　月　　二　十　　日
                                    臺灣屏東地方法院民事第二庭
~B法　　　官　陳松檀
右正本係照原本作成。
如不服本判決，應於收受送達後二十日內向本院提出上訴書狀，其未表明上訴理由者
，應於提出上訴後二十日內向本院補提理由書狀（均須按他造當事人之人數附繕本）
上訴時應提出委任律師或具有律師資格之人之委任狀；委任有律師資格者，另應附具
律師及格證書及釋明委任人與受任人有民事訴訟法第四百六十六條之一第一項但書或
第二項（詳附註）所定關係之釋明文書影本。
~B法院書記官　謝天祥
中　　　華　　　民　　　國　　九十三　　年　　　一　　　月　　二　十　　日
附註：
民事訴訟法第四百六十六條之一（第一項、第二項）：
對於第二審判決上訴，上訴人應委任律師為訴訟代理人。但上訴人或其法定代理人具
有律師資格者，不在此限。
上訴人之配偶、三親等內之血親、二親等內之姻親，或上訴人為法人、中央或地方機
關時，其所屬專任人員具有律師資格並經法院認為適當者，亦得為第三審訴訟代理人
。
